【裁判字號】    93,醫,6
【裁判日期】    950720
【裁判案由】    損害賠償
【裁判全文】
臺灣桃園地方法院民事判決                 93年度醫字第6號
原???告?乙○○?住台南市○.
??????????號
被???告  財團法人長庚紀念醫院
??????????設台北市○○○路○段1號
法定代理人?王永慶
訴訟代理人?甲○○?住同上
上列當事人間損害賠償事件，本院於民國95年7月6日言詞辯論終
結，判決如下：
    主  文
原告之訴駁回。
訴訟費用由原告負擔。
    事實及理由
一、本件被告經合法通知，未於最後言詞辯論期日到場，核無民
    事訴訟法第386條各款所列情形，爰依原告聲請，由其一造
    辯論而為判決。
二、本件原告起訴主張：
(一)原告患有口腔癌術後口腔咬合困難疾病，於民國87年1月12
    日至被告醫院求診，於93年3月間經過追蹤診斷為「口腔癌
    術後下頷骨放射性壞死」，建議應實行腳部腓骨移植手術，
    嗣於同年3 月14日實行移植手術，術後下頷骨移植部分復原
    良好，惟左小腿腓骨移植取骨傷口嚴重發炎及組織壞死引發
    腔室症候群，期間共進出開刀房實施清創手術7 次，住整型
    加護病房6 天，使用制麻痛劑Tegretol引發Steven Johnson
    史蒂芬強生藥物過敏症候群，致全身90％體表潰爛，住燒燙
    傷加護病房9 天，住普通病房71天，合計住院86天，醫療費
    用自付額部分合計新台幣（下同）25萬餘元，於90年6 月7
    日辦理出院。原告因左下肢手術傷口感染擴大，致大量剷除
    壞死筋膜造成神經及血管阻斷，傷口以下肢肌肉及關節纖維
    化，嚴重萎縮、僵硬，需長年忍受不間斷性制麻與疼痛及行
    走困難之苦，出院迄今期間除按時回被告醫院繼續門診治療
    外，並於原告居住所在地台南地區醫療診所長期復健治療，
    迄今絲毫不見起色，反日形嚴重。原告於93年10月29日，以
    郵局存證信函131 號請求被告醫院就原告傷害現況實施專案
    會診各有關診科，期獲予改善原告疼痛之疾苦及行走之問題
    ，並請求被告醫院就對原告醫療過程詳細檢討造成傷害之原
    因，及是否涉及醫療疏失賠償等問題。經被告醫院於92年12
    月22日及93年2 月10日先後兩次會診後，均表示對原告傷害
    現況已無適切之醫療解決方法，對於醫療傷害造成之原因等
    ，亦無提出合理之口頭或書面答覆，但此醫療傷害確已造成
    原告因長年日月不間斷性的疼痛與行走困難，加上工作生活
    負擔，在精神上受盡疼痛折磨。又原告在經多年求診過程中
    ，詢問多數專科醫師，均一致表示造成此醫療傷害之原因為
    對病患手術後初期疼痛之反應及傷口血腫之情況未及時做有
    妥善之處理，致傷口持續擴大快死造成腔室症候群，以及用
    藥不當，為抑制清創後之麻痛，使用Tegretol引發St even
    Johnson 史蒂芬強生藥物過敏症候群，造成二度傷害，以上
    因果關係之形成並於前述兩次會診評估中獲初步共識。本件
    醫療行為對於原告已造成醫療傷害為不爭之事實，且其發生
    之原因係被告醫院確有基於工作或職務上之應注意而疏於注
    意造成原告損害之過失責任，原告爰依侵權行為之法律關係
    提起本件訴訟。
(二)而原告傷殘提前退職各項損失計算如下：
 1、薪資損失：原告為40年12月24日生，現齡53歲，距限齡退職
    之58歲，尚有5 年，合計60個月，按月薪65,115元計算，損
    失3,905,900 元。
 2、獎金損失：每年3.5個月計算，合計損失1, 139,510元。
 3、退職金損失：1,101,970元。
 4、以上合計損失：6,148,380元。
    然聲明：被告應連帶給付原告精神上損害150 萬及財產上損
    害200萬，合計350萬元。
三、被告未於最後言詞辯論到場，但據其先前言詞辯論之陳述則
    以：本件醫療過程中被告並無任何疏失，原告之主張無理由
    等語置辯，並聲明：原告之訴駁回。
四、兩造不爭執之事實：
    原告因患有口腔癌術後口腔咬合困難之疾病，於90年3 月14
    日至被告醫院實施腳部腓骨移植手術，併腔室症候群，90年
    4 月29日發生體表90% 史蒂夫強生症，原告目前因左下肢變
    形，行走困難，疼痛不適，而領有中度肢體殘障證明之事實
    ，已據其提出診斷證明書、出院病歷摘要、殘障證明影本各
    1 份為證，並經本院調取原告長庚醫院之就診病歷在卷，復
    為兩造所不爭執，自堪信為真實。
五、兩造爭執之要點：
甲、被告處理原告腳部腓骨移植手術之醫療過程是否有疏失之處
    ？
(一)被告是否應預見腔室症候群之發生，而無預見？
(二)被告所作之處置過程是否適當足夠？有無延誤？
六、法院之判斷：
(一)原告主張其經被告施以腳部腓骨移植手術後，未積極妥善處
    理，致膿腫、肌肉壞死，90年6 月7 日之診斷證明書即載明
    : 「90年3 月14日左腳腿部手術併腔室症候群」，「90年4
    月29日發生體表90% 史蒂夫強生症」有診斷證明書可考，是
    本件首應審究被告是否應預見腔室症候群、史蒂夫強生症之
    發生，而無預見之醫療疏失？「預見」用於過失之可歸責事
    由，應係指行為人對於債務之不履行或侵害他人權益之結果
    ，預見其發生而其發生並不違背其本意之有認識的過失，即
    行為人雖認識其行為有債務之不履行或侵害他人權益之可能
    ，但因違背義務地或可非難地過份自信，認為其行為不致實
    現該結果，仍貿然著手實施，終致實現該結果之「主觀心態
    」。
(二)本件經本院送請行政院衛生署醫事審議委員會（下稱醫審會
    ）及國立成功大學醫學院附設醫院（下稱成大醫院）就被告
    為原告所為之左腳腿部手術併腔室症候群治療及原告嗣後所
    發生之史蒂夫強生症是否有疏失鑑定，據醫審會之鑑定意見
    表示: 「（一）腓骨皮瓣移植手術，確為下顎放射性骨性壞
    死之必須手術。術後的取骨處發生腔室症候群，確為手術併
    發症之一。其原因可能為內在積血，外在壓迫或傷口太緊腎
    或加上患者原本就有血液循環不良之可能，而致腔室壓力過
    高，以致組織長時間缺氧造成神經肌肉壞死，其嚴重程度可
    因壓迫時間長短不同而異。如病歷記載，該手術行為本身，
    尚未發現有疏失之處。（二）若懷疑有腔室症候群，則及早
    打開傷口解除壓迫，為唯一解決之道。病人的主觀敘述政撞
    擊加護照顧的客觀觀察，均有助於及早發現。惟因手術後病
    人仍有氣切插管，無法開口說話，未能及時反應症狀，故對
    於腔室症候群的治療，雖尚難判斷其有否延誤之疏失。但手
    術後持續兩天，在病歷上並未記載其作任何處理，則不無可
    議之處。」；成大醫院之鑑定意見記載: 「（一）本案病患
    於加護病房期間，使用氣管內插管，不克口語表達感受；但
    據護理記錄載明，病人仍能以筆談及肢體語言有效溝通；該
    段時期當中，病患曾多次表達：其主觀症狀（包括疼痛）以
    然緩解，而病歷記載顯示，術後兩週之中，除體溫略見起伏
    ，以及白血球數值短期增生之外，亦未有其他顯著異樣；準
    此，依當時主客觀跡象，實難據以認定被告有刻意忽視病患
    主訴，致生損害之疏失。再者，臨床所見之腔室症候群可緣
    自血腫鬱積、感染腫脹、外在壓迫或血循不良，如係前兩者
    ，其發展過程較為遲緩漫長，而後兩者則較迅速凶猛；本案
    病患之生理條件（年齡、血管彈性、周邊循環之健全杜、與
    血壓數值等）有可能經由上述各類原因誘發腔室症候群，換
    言之，其發展速度緩急、甚至真正因果如何，皆未能精確斷
    言，因此殊難謂被告有不當延宕之過失。（三）史蒂夫強生
    症候群可能因種類繁多之各類藥物所引起其最常見之代表項
    目為磺氨類、止痛藥、抗生素等該症候群基本上為一種過敏
    反應，具有特異體質者，可因某項外來食物、藥物、甚致生
    物來源之毒物而發病，目前並無有效方法可預知或預防其發
    生，僅只能在症狀出現時，儘速移除、終止可能之致病原（
    或過敏原），都是經驗法則下之臆測，鮮少有斬截確鑿之論
    斷─本案例亦如是，當時僅能由投藥病史中追估可能之涉入
    因子，加以後見之明，回顧「可能之誘因為何」。簡言之，
    無論事前抑事後，皆無由指陳Tegretol係唯一且確定之禍端
    ；而醫療人員既無從預料此一情事，當無須歸責其疏於防範
    之過失。」此分別有醫審會及成大醫院鑑定意見附卷可稽，
    依前述鑑定意見堪認被告對於未原告為移植手術及術後醫療
    ，並無過失，且其對於原告是否會有腔室症候群及史蒂夫強
    生症並無預見之可能，是原告主張被告對於「腔室症候群」
    、「史蒂夫強生症」之發生，應注意且能注意，竟不注意，
    未於適時處置，以致發生「腔室症候群」、「史蒂夫強生症
    」云云，尚難採信。
(三)又長庚醫院之鑑定意見雖亦記載: 「…但手術後持續兩天，
    在病歷上並未記載其作任何處理，則不無可議之處。」等語
    ，惟查: 90年3 月14日（原告為移植手術之日）、15日之醫
    矚單上均有用藥之記錄，而90年3 月14日23時50分即原告為
    前述移植手術後之深夜之護理記錄並記載: 「Dr. 黃培書視
    知condition 表obs 並予keto（Avp ivf st obs)ms.黃昱婷
    」等語，此有護理記錄單附卷可稽，是堪認於原告為移植手
    術後之翌日，被告醫院之黃培書醫師有前往探視原告，知道
    原告之情況後，表示再觀察，同時給予止痛劑之處置。且翌
    日之護理記錄，亦分別有: 「Dr. 何瑞麟視予ov16 Fr NG
    decompression 」、「RT視知ABG data予ventator…」之記
    載，足見被告於為原告為移植手術後，並非對原告不聞不問
    ，且依前述成大醫院之鑑定意見可知，原告該時是否有腔室
    症候群仍屬未知，如貿然為開刀之預防醫學，亦有可能造成
    原告平白多受開刀之苦，是該時被告醫院之醫師於探視病人
    後，所為之再觀察之指示，並給予止痛劑之處治，難謂與醫
    療常規有違，至於原告對其因被告疏失之投藥，然其現今確
    實發生史蒂夫強生症之情況，似可尋求藥害救濟，以保障其
    權利，附此敘明。
(三)被告處理原告腳部腓骨移植手術暨術後醫療之過程均難認有
    何過失責任，則原告主張被告應負過失侵權行為責任，乃屬
    無據。
七、綜上，原告之主張為不足採，被告抗辯尚屬可信，原告請求
    被告賠償350 萬元，及自起訴狀繕本送達之翌日起至清償日
    止，依年息5%計算之利息，即屬無據，不應准許。
八、本件事証已臻明確，兩造其餘攻擊防禦方法及未經援用之舉
    証，經本院詳加審酌後，認與判決結果不生影響，爰不一一
    論述，附此敘明。
九、據上論結，本件原告之訴為無理由，依民事訴訟法第78條、
    第385 條第1 項，判決如主文。
中    華    民    國    95    年    7     月    20    日
                  民事第一庭    法  官  陳婉玉
以上正本係照原本作成
如對本判決上訴，須於判決送達後20日內向本院提出上訴狀
中    華    民    國    95    年    7     月    20    日
                                書記官  劉雅玲


司法院資訊處製作；財團法人民間司法改革基金會備份。
